【裁判字號】    92,上,133
【裁判日期】    920909
【裁判案由】    履行契約
【裁判全文】
臺灣高等法院臺南分院民事判決  九十二年度上字第一三三號  Ｊ
      上  訴  人  丙  ○  ○
      訴訟代理人  吳  宏  輝  律師
      被 上 訴人  甲  ○  ○.
                  乙  ○  ○
右當事人間請求履行契約事件，上訴人對於中華民國九十二年四月二十三日臺灣嘉義
地方法院九十年度訴字第八三０號第一審判決提起上訴，本院於九十二年八月二十六
日辯論終結，判決如左：
      主   文
上訴駁回
第二審訴訟費用由上訴人負擔
      事   實
甲、上訴人方面：
一、聲明：（一）原判決廢棄。（二）被上訴人應共同給付上訴人新台幣（下同）三
    百萬元，並自起訴狀繕本送達翌日起至清償日止按年息百分之五計算之利息。（
    三）願供擔保，請准宣告假執行。
二、陳述：除與原審判決記載相同者引用之外，補稱：
   （一）、以契約訂定向第三人為給付者，要約人得請求債務人向第三人為給付，
           其第三人對於債務人，亦有直接請求給付之權。第三人對於前項契約，
           未表示享受其利益之意思前，當事人得變更其契約或撤銷之。第三人對
           於當事人之一方表示不欲享受其契約之利益者，視為自始未取得其權利
           ，民法第二百六十九條訂有明文。
   （二）、查第三人利益契約只要第三人應諾，其即可直接向債務人為請求，此亦
           為第三人利益契約之特性，而債務人不能以金額不足為抗辯，否則任何
           債務人只要以金額不足為藉口，則如何成立第三人利益契約。就利益均
           衡而言，被上訴人等不依先祖之交待逕自將款項據為己有，而不依約給
           付亦屬侵權，且獨自霸佔該利益，亦有辱先人之交待與遺志。
   （三）、被上訴人等既知給付許瑞生三百萬元，可見其亦知應照許炳指示給付許
           峻嘉三百萬元。詎料，原審以「原告除已証明許炳雖曾表示要給原告三
           百萬元外，並無法提出任何証據証明被告對許炳允諾交付原告三百萬元
           ，．．．」云云，此顯屬判決理由與事實不符及矛盾。
   （四）、另被上訴人等稱其保管之款項不足三百萬元，則請其提供帳目明細，因
           與其於地檢署與地院陳稱之明細，顯有不同。
   （五）、再許炳既早於八十七年五月間即將印鑑及存款簿交被上訴人保管，則若
           土地買賣之款項亦應存入許炳之帳戶，豈有將其中八十七年七月份收入
           之支票四百萬元存入乙○○個人帳戶中？究該四百萬元款項作何用途？
三、證據：於原審所為立證方法引用外，另提出取款憑條一紙及聲請調閱嘉義地檢署
          八十八年他字第九０三號、原審八十八年他字第七十五號侵占案卷。
乙、被上訴人方面：
一、聲明：求為判決如主文所示。
二、陳述：除與原審判決記載相同者引用之外，補稱：土地係許炳自行出售，被上訴
          人並未參與。第一次收取之訂金一百萬元因遭許瑞生盜領，許炳乃更換印
          鑑，其後款項均由許炳自行保管，但仍遭許瑞生盜領，其後許炳領到四百
          萬元之土地價款，即通知被上訴人赴代書處，將該四百萬元支票交被上訴
          人甲○○，並告以因其妻生前罹患癌症均由被上訴人甲○○支付醫藥費，
          因此將該四百萬元交被上訴人甲○○保管，作為甲○○支出醫藥費之補貼
          以及許炳百年後之喪葬費，並未交代要將款項交付上訴人等語。
三、證據：引用在原審所為立證方法。
丙、原審依職權向嘉義市地政事務所調取嘉義市○○段六六九地號土地八十七年五月
    二十六日辦理所有權移轉登記之所有申請資料。本院依聲請調閱嘉義地檢署八十
    八年他字第九０三號、原審八十八年自字第七十五號侵占案卷。
      理    由
一、程序方面：上訴人丙○○係七十二年五月四日生，為其於起訴狀所自承，故起訴
    時由其法定代理人為之。然上訴後已成年，乃逕列其為上訴人，先予敘明。
一、上訴人起訴主張：上訴人之祖父許炳生前賣土地得款一千八百零四萬元，全部均
    交付被上訴人保管，並約定給上訴人（即許炳之長孫）三百萬元，及給上訴人之
    父增建房屋款三百萬元（此部分已交付）。由被上訴人保管之賣地款一千八百零
    四萬元中，扣除許炳分給五位女兒各二十萬、還農會貸款五百五十六萬零三百六
    十五元、農會執行費三萬六千二百八十九、萬通銀行貸款三百一十八萬一千四百
    三十九元、給許瑞生蓋房子三百萬元及許炳之喪葬費七十萬元，共支出一千三百
    四十七萬八千零九十三元，應尚餘四百五十六萬一千九百零七元。退而言之，賣
    地之價款縱僅計算存入許炳農會帳戶之一千三百萬元，與存入乙○○帳戶之四百
    八十萬一千一百元，亦應尚餘四百三十六萬一千九百零七元。許炳生前既然暫時
    將錢寄放在被上訴人處，約定其中三佰萬元係要給長孫即上訴人，並經上訴人之
    法定代理人表示允諾，則許炳生前與被上訴人二人間已成立第三人利益契約，上
    訴人得請求被上訴人給付三百萬云云。
    被上訴人則以：當初許炳賣地均是由其自己處理，被上訴人並未參與，共得價款
    一千八百零四萬元，其中一千多萬元均存入許炳在嘉義市農會之帳戶中，訂金壹
    佰萬元則已先被許瑞生領走，只有其中六百四十萬零一千一百元是委託被上訴人
    保管，上開委託保管之款項支出許炳生活費三十四萬六千四百元、許瑞生建屋三
    百萬元、許炳之喪葬費共七十萬元、許瑞生向許麗花之借款五萬元、給女兒乙○
    ○及許麗花各二十萬元後，僅餘一百九十萬四千七百元，根本不可能再給上訴人
    三百萬元。且八十七年五月間被上訴人開始保管許炳嘉義市農會之存摺及印章後
    ，僅自其帳戶內先後提領一百萬元及六十萬元，另外被上訴人將存摺交給許炳之
    二女兒許鳳珠提領要分給大女兒、二女兒和五女兒的六十萬元，其餘存款約五十
    五餘萬元，則是由許瑞生帶許炳至農會表示存摺與印章遺失，重新補發後領走的
    。且當初交給許瑞生之三百萬元，就是要給上訴人買房子用的，並沒有另外的三
    百萬要給丙○○。上訴人向被上訴人請求給付三百萬元，顯然無據等語，資為抗
    辯。
二、兩造不爭執之事實：
   （一）許炳賣地之價款為一千八百零四萬元。其中買受人林碧木交付之四百萬元與
         八十萬零一千一百元支票二紙，係直接存入被上訴人乙○○之帳戶內。
   （二）上訴人之父許瑞生已自賣地價款中獲得三百萬元。
   （三）賣地後許炳之五位女兒各分得二十萬元。
三、上訴人主張許炳生前既然暫時將錢寄放在被上訴人處，約定其中三佰萬元係要給
    長孫即上訴人，並經上訴人之父表示允諾，則許炳生前與被上訴人二人間已成立
    第三人利益契約，上訴人得請求被上訴人給付三百萬等情；被上訴人則以前詞置
    辯。經查：
  （一）按民法第二百六十九條第一項規定：「以契約訂定向第三人為給付者，要約
        人得請求債務人向第三人為給付，其第三人對於債務人，亦有直接請求給付
        之權。」是上訴人得直接請求被上訴人給付之前提為，被上訴人與許炳間確
        實定有向第三人給付之契約。被上訴人一再否認有對上訴人給付三百萬元之
        義務，依民事訴訟法第二百七十七條第一項之規定，自應由主張此有利於己
        之事實者即上訴人，就此事實負舉證之責。亦即應由上訴人證明許炳與被上
        訴人間確有此第三人利益契約存在。
  （二）上訴人主張許炳曾表示要交付上訴人三百萬元等情，業據許炳於其告訴許芳
        枝侵占之偵查案件中（台灣嘉義地方法院檢察署八十八年他字第九０三號、
        八十八年偵字第六０三三號、台灣高等法院台南分院檢察署八十八年議字第
        八四五號）稱：「（問：八十七年一月間有賣一塊土地？）有，賣一千多萬
        元。（問：賣土地錢誰在保管？）我女婿保管。（問：你賣土地時有說要其
        中三百萬元要給許瑞生的兒子丙○○三百萬元？）有。（問：賣土地的錢又
        有要給你兒子許瑞生三百萬元蓋房子？）有。」等語，有台灣高等法院台南
        分院檢察署八十八年議字第八四五號處分書、台灣嘉義地方法院檢察署八十
        八年他字第九０三號八十八年八月十七日訊問筆錄影本可稽，並經原審調取
        上開卷宗查閱屬實。又證人李吳介即上訴人之姑婆於原審準備程序中亦證稱
        ：「（是否知道許炳要拿三百萬給丙○○？是否知道許炳有拿三百萬給許瑞
        生？）我知道。但我不知道蓋房子的事。」等語。是上訴人主張許炳曾表示
        要給上訴人三百萬元等情，應堪信為真實。
  （三）又上訴人主張許炳賣地之價款一千八百零四萬元自始均由被上訴人等保管云
        云；被上訴人則抗辯並未參與賣地之事，係在八十七年五月間提領六十萬元
        時才開始經手許炳之金錢。證人江榮清即為許炳辦理土地移轉登記之代書證
        稱：「（買賣價金如何交付？）是開立支票在許炳的家裡交付的。（當時被
        告甲○○是否在場？）我印象中只有一個年輕人而已，應該是許炳的內孫或
        外孫。（尾款是否交付給甲○○？）錢全部都是交給許炳給他簽收，錢我們
        不會交給其他人。」等語；另證人林其財即介紹許炳賣地之仲介亦證稱：「
        （價金如何交付？）大概是分兩、三次，第一次簽立買賣契約書時我有在場
        。（是否見過被告甲○○？）沒見過。（當時除了許炳外還有何人在場？）
        還有一個年輕人，約二十多歲。（交付價金時都通知何人？）我都是通知許
        炳本人，他當時身體還很好。」等語；證人林碧木即向許炳買受土地之人亦
        證稱：「（價金如何交付？）我是在代書處及許炳家中交付給許炳本人，我
        都是交付支票。（與許炳洽談買賣時有無看過被告二人？）沒有。」等語，
        上開證人均表示未見過被上訴人二人，且未曾將價金直接交付被上訴人二人
        ，可見被上訴人抗辯未曾參與許炳賣地事宜等情，應堪信為真實。
  （四）另證人黃俊傑即被上訴人之姪子（上訴人之表兄）亦證稱：「（是否有幫忙
        轉帳二次？）有，一次到嘉義市農會，一次到萬通銀行，都是由許炳嘉義市
        農會帳戶轉帳去還款。（當時辦理轉帳時是何人交付你存摺及印章？）是我
        外公許炳交給我的，當時他告訴我嘉義市農會及萬通銀行都要拍賣房子，所
        以叫我去還錢。（當時許炳的土地是否已經出售？）已經賣了，就是賣土地
        的錢拿去還款。（辦理完成後存摺、印鑑交給何人？）我都還給許炳。清償
        證明萬通銀行的部分是由銀行交給許炳，農會部分是我交給他的。」等語；
        又訴外人許芳枝雖於上開被訴侵占案中提出答辯狀稱：「蓋吾子黃俊傑之所
        以代先父許炳轉帳乙事，乃因上訴人許瑞生以先父之房屋及土地貸款之嘉義
        市農會及萬通商銀已發出強制執行之催告函，先父他老人家十分心急，乃囑
        咐外孫黃俊傑代為轉帳還清貸款，但先父之印章及存摺吾子皆是由四妹夫甲
        ○○處取得，吾子於處理完之翌日即交還甲○○保管。」云云。然許芳枝並
        非親自為許炳處理還款事宜之人，對於印章、存摺交付等情節，必不如證人
        黃俊傑清楚，況證人黃俊傑即許芳枝之子於原審亦表示：其母親不識字且不
        在現場，存摺、印鑑確實是伊向許炳拿的等語。是應以證人黃俊傑之證詞為
        可採。又兩造對於證人黃俊傑係代許炳辦理清償銀行貸款之人並不爭執，可
        見賣地後迄償還銀行貸款時，許炳嘉義市農會之存摺與印章仍係自行保管。
        上訴人主張許炳賣地之價款均由被上訴人保管云云，難信為真實。
  （五）上訴人主張被上訴人代許炳保管之金錢扣除支出，應尚餘四百五十六萬一千
        九百零七元（或四百三十六萬一千九百零七元）云云。惟被上訴人並非代許
        炳保管所有之賣地款，業如上述。上訴人係以全部賣地價款（總額一千八百
        零四萬或實際存入帳戶之金額一千七百八十萬一千一百元）均由被上訴人保
        管，扣除目前可查出之支出後，算出上開金額，顯然非實際之情形，上訴人
        此部分主張亦難信為真實。況被上訴人僅自承於八十七年五月及六月間自許
        炳帳戶內提領六十萬及一百萬元，並將賣地價款之支票面額四百萬元與八十
        萬一千一百元存入乙○○之帳戶，代許炳保管之金錢共六百四十萬零一千一
        百元。又許瑞生取得之三百萬元，係由被上訴人甲○○陸續交付等情，業據
        許瑞生於前開許芳枝被訴侵占案中八十八年八月十七日偵訊時陳述明確，有
        偵訊筆錄附卷可稽。再扣除兩造不爭執之許炳喪葬費七十萬元後，被上訴人
        目前所保管之金錢根本未達三百萬元。
  （六）依上說明，被上訴人確實未曾參與處理許炳賣地事宜，且並非保管所有之賣
        地款一千八百零四萬元，乃係於八十七年五月間自許炳農會帳戶內提領六十
        萬元時，才開始代為保管許炳之金錢，金額僅六百四十萬零一千一百元。則
        許炳將其金錢交被上訴人代為保管，係與被上訴人間成立消費寄託之法律關
        係。上訴人主張依第三人利益契約請求被上訴人給付，應以被上訴人有向許
        炳承諾願對上訴人給付為前提，然被上訴人否認有給付之承諾，上訴人除已
        證明許炳確曾表示要給上訴人三百萬外，並無法證明被上訴人對許炳允諾願
        交付上訴人三百萬元，且許炳交付被上訴人保管之款項目前不足三百萬元，
        衡情被上訴人亦不可能僅係代為保管許炳之金錢，即同意給付三百萬元予上
        訴人。上訴人既不能證明許炳與被上訴人間有第三人利益契約之存在，則其
        本於第三人利益契約請求被上訴人給付三百萬元，係屬無據。另提出許炳已
        變更印鑑之取款憑條影本，以證明許炳交被上訴人保管款項後，許炳存摺印
        鑑有變更，被上訴人侵占之意圖明顯，許炳才會對被上訴人自訴侵占云云。
        惟被上訴人陳稱渠係八十七年五月四日後才開始保管許炳金錢（原審卷第一
        一九頁），依卷附許炳在嘉義市農會取款憑條，八十七年五月以後已更換印
        鑑，與同年一月、三月辦理清償轉帳時之印鑑不同（原審卷第五二、五四、
        九三至九七頁），而被上訴人自八十七年五月四日保管後每筆支出均有憑據
        ，且為上訴人所不爭，自難認被上訴人有何侵占情事，上訴人上開主張亦嫌
        無據。
  （七）上訴人之父許瑞生於原審八十八年自字第七十五號侵占案中自承被上訴人並
        無侵占，有該筆錄影本附於本院卷可考，在本案卻主張被上訴人侵占，顯非
        有據。應予駁回。
四、綜上所述，上訴人既無法證明被上訴人與許炳間訂有第三人利益契約，上訴人主
    張其為上開契約之受利益第三人，得直接請求被上訴人給付三百萬元，即無理由
    ，原審為駁回其訴及其假執行聲請之判決，核無不合。上訴仍執陳詞，且上訴所
    提證據亦不足證明其主張為真正，上訴無理由，應予駁回。
五、兩造其餘主張及所提證據與本院上開論斷無涉或無違，不予贅述。
據上論結，本件上訴為無理由，依民事訴訟法第四百四十九條第一項、第七十八條判
決如主文。
中      華      民      國    九十二    年      九      月      九      日
                                    臺灣高等法院臺南分院民事第五庭
~B1審判長法官  游    明    仁
~B2      法官  蘇    重    信
~B3      法官  高    明    發
右為正本係照原本作成。
如對本判決上訴，須於判決送達後二十日內向本院提出上訴狀，未表明上訴理由者，
應於上訴後二十日內向本院提出理由書。
中      華      民      國    九十二    年      九      月      十      日
~B法院書記官  蕭    奎    璋


司法院資訊處製作；財團法人民間司法改革基金會備份。
